---
title: "Les crèches favorisent-elles la natalité ? Une analyse départementale en France (2017–2023)"
subtitle: "Introduction à l'Économétrie et à R"
author: "Votre Nom"
date: today
format:
  html:
    toc: true
    toc-depth: 3
    number-sections: true
    theme: cosmo
    code-fold: true
    self-contained: true
  pdf:
    toc: true
    number-sections: true
execute:
  warning: false
  message: false
---

```{r setup, include=FALSE}
library(readxl)
library(dplyr)
library(tidyr)
library(ggplot2)
library(knitr)
library(kableExtra)
library(psych)
library(scales)
library(ggrepel)
```

# Introduction

La France fait face à un déclin démographique inédit. Son taux de natalité est 
passé de 12,6 naissances pour 1 000 habitants en 2010 à environ 10,6 en 2017, 
puis à 9,9 en 2023. Le rapport annuel de l'INED sur la conjoncture démographique 
(2025) enregistre pour la première fois depuis un siècle une **croissance naturelle 
nulle dans l'Hexagone**. Ce constat suscite un débat de politique publique croissant 
autour des leviers susceptibles de soutenir la fécondité des ménages.

Parmi ces leviers, le développement des structures d'accueil du jeune enfant 
(EAJE — crèches, halte-garderies, micro-crèches) occupe une place centrale dans 
les propositions récentes. L'intuition économique est directe : des modes de garde 
accessibles réduisent le coût d'opportunité de la maternité pour les femmes actives, 
facilitent la conciliation entre vie professionnelle et parentalité, et devraient 
ainsi encourager les naissances. Cette logique se retrouve dans plusieurs recommandations 
institutionnelles : l'Académie nationale de médecine place en deuxième position de 
ses préconisations la création de 100 000 places de crèches d'ici 2030 avec un 
financement pérenne de l'État et des CAF. Dans la même veine, Elsa Hervy, déléguée 
générale de la Fédération française des entreprises de crèches, défend cette 
orientation dans un article de la revue *Administration* (2025).

## Revue de littérature

**À l'international**, la relation entre l'offre de garde formelle et la fécondité 
est documentée dans de nombreux pays, avec des résultats majoritairement positifs. 
Les études les plus robustes ont été conduites en contexte nordique. Rindfuss, 
Guilkey et Morgan (2010) exploitent une réforme d'ampleur en Norvège pour identifier 
une variation **exogène** de l'offre de places et montrent un effet positif et 
significatif sur la fécondité. Dans le même esprit, Mörk, Sjögren et Svaleryd (2013) 
tirent parti d'une réforme suédoise sur le prix des crèches pour établir un lien 
causal entre coût de la garde et décisions de fécondité.

En Allemagne, Hener, Bauernschuster et Rainer (2013) mobilisent une stratégie de 
**double différence** dans un contexte particulièrement favorable à l'identification : 
l'ex-Allemagne de l'Est était largement dépourvue de places en crèche jusqu'au début 
des années 2000, et la mise en œuvre des politiques d'expansion a varié fortement 
d'un *Kreis* à l'autre, créant une variation locale exploitable. Leur étude confirme 
un effet positif de l'augmentation de l'offre sur la natalité, avec une hétérogénéité 
marquée selon l'ampleur de l'expansion locale.

Plus généralement, des résultats convergents ont été obtenus au Japon, en Corée du 
Sud et en Espagne — à l'exception notable d'un cas espagnol où les crèches privées 
sont associées à une relation négative avec la natalité, suggérant que les 
caractéristiques de l'offre (public vs. privé, tarification) importent autant que 
son volume. Luci-Greulich et Thévenon (2013), dans une étude portant sur 18 pays 
de l'OCDE, montrent que les services d'accueil pour les enfants de moins de trois 
ans exercent un effet potentiellement plus important sur la fécondité que les congés 
parentaux ou les transferts financiers à la naissance.

**En France**, ce lien n'a, à notre connaissance, pas encore fait l'objet d'une 
estimation causale directe au niveau infranational, ce qui explique que les rapports 
institutionnels cités plus haut n'appuient pas leurs recommandations sur une étude 
empirique française. Une analyse de l'INSEE (2020) a certes montré qu'accroître 
l'offre de places en crèche avait peu d'effet sur l'emploi des mères, tout en 
réduisant le recours aux autres modes de garde — mais la question de l'effet sur 
la natalité reste ouverte.

## Contribution de ce travail

Ce travail propose une première approche empirique de cette question à l'échelle 
des 96 départements métropolitains français, pour les années **2017** et **2023**. 
En mobilisant les données CNAF sur les taux de couverture petite enfance et les 
statistiques d'état civil de l'INSEE, nous tentons d'évaluer si l'évolution de 
l'offre d'accueil est associée à une évolution du taux de natalité. Si la méthode 
retenue — une approche en double différence — est plus simple que les stratégies 
d'identification exploitées dans les études nordiques ou allemandes, et demeure 
exposée à certains problèmes d'endogénéité, elle constitue un point de départ 
rigoureux pour documenter ce lien dans le contexte français.

---

# Données

La base de données mobilisée dans cette étude est construite par appariement de 
trois sources statistiques publiques portant sur les **96 départements métropolitains** 
pour les années **2017** et **2023** : les données de couverture petite enfance 
(CNAF), les statistiques de naissances et de population (INSEE), et les données 
d'emploi salarié départemental (INSEE). Les DROM-COM sont exclus : leurs 
caractéristiques structurelles sont trop éloignées de celles des départements 
métropolitains et leurs valeurs atypiques de natalité biaiseraient les estimations.

Tous les identifiants géographiques sont harmonisés sous forme de chaîne de 
caractères afin de traiter correctement les codes `2A` et `2B` lors des fusions.

```{r libs, message=FALSE, warning=FALSE}
library(readxl)
library(dplyr)
library(tidyr)
library(stringr)
library(knitr)
library(kableExtra)
library(ggplot2)
library(psych)
library(ggrepel)

# Codes des 96 départements métropolitains
codes_metro <- c(sprintf("%02d", 1:19), "2A", "2B", as.character(21:95))
```

## Taux de couverture petite enfance (CNAF)

Les données de couverture sont issues de deux fichiers de la CNAF : 
`txcouv_pe_dep_hist.csv` pour les années antérieures à 2022 (qui contient donc 
2017), et `txcouv_pe_dep.csv` pour 2022-2023. Chacun est filtré sur les 
départements métropolitains, puis les années 2017 et 2023 sont extraites 
séparément.

```{r couverture}
# Chargement et filtrage sur la métropole
crechedep2223 <- read.csv("C:/Users/axell/OneDrive - Université Paris Sciences et Lettres/Bureau/txcouv_pe_dep.csv",      sep = ";") |>
  filter(Numéro.Département %in% codes_metro)

crechedep1722 <- read.csv("C:/Users/axell/OneDrive - Université Paris Sciences et Lettres/Bureau/txcouv_pe_dep_hist.csv", sep = ";") |>
  filter(Numéro.Département %in% codes_metro)

# Extraction des années cibles et sélection des variables utiles
vars_couv <- c("Date.référence", "Numéro.Département", "Nom.Département",
               "Taux.de.couv.EAJE.PSU", "Taux.de.couv.hors.EAJE.PSU",
               "Taux.de.couv.EAJE...ensemble", "Taux.de.couv.préscolarisation",
               "Taux.de.couv.assistante.maternelle", "Taux.de.couv.salariée.à.domicile",
               "Taux.de.couv.accueil.individuel...ensemble", "Taux.de.couv.global")

noms_couv <- c("année", "Code.de.département", "département",
               "Taux.de.couv.EAJE.PSU", "Taux.de.couv.hors.EAJE.PSU",
               "Taux.de.couv.EAJE...ensemble", "Taux.de.couv.préscolarisation",
               "Taux.de.couv.assistante.maternelle", "Taux.de.couv.salariée.à.domicile",
               "Taux.de.couv.accueil.individuel...ensemble", "Taux.de.couv.global")

crechedep17 <- crechedep1722 |> filter(Date.référence == 2017) |>
  select(all_of(vars_couv)) |> setNames(noms_couv)

crechedep23 <- crechedep2223 |> filter(Date.référence == 2023) |>
  select(all_of(vars_couv)) |> setNames(noms_couv)
```

Le **taux de couverture** mesure la capacité d'accueil théorique pour 100 enfants 
de moins de 3 ans dans un département. Il se décompose en plusieurs modes d'accueil :

| Mode | Variable | Nature |
|---|---|---|
| EAJE PSU | `Taux.de.couv.EAJE.PSU` | Crèches collectives, halte-garderies (financement CAF-PSU) |
| Hors PSU | `Taux.de.couv.hors.EAJE.PSU` | Micro-crèches PAJE |
| Préscolarisation | `Taux.de.couv.préscolarisation` | Enfants < 3 ans en maternelle |
| Assistante maternelle | `Taux.de.couv.assistante.maternelle` | Accueil individuel agréé |
| Salariée à domicile | `Taux.de.couv.salariée.à.domicile` | Garde au domicile |
| **Global** | `Taux.de.couv.global` | Agrégat de tous les modes |

Pour l'estimation, on construit deux variables synthétiques selon la nature de 
l'accueil. L'accueil **collectif** regroupe les structures relevant principalement 
de décisions publiques d'investissement ; l'accueil **individuel** dépend davantage 
du marché local et des préférences des familles. Cette distinction permet de tester 
si l'effet sur la natalité diffère selon le type de garde.

$$\text{Couverture collective} = \text{EAJE PSU} + \text{Hors EAJE PSU} + \text{Préscolarisation}$$
$$\text{Couverture individuelle} = \text{Assistante maternelle} + \text{Salariée à domicile}$$

Les virgules décimales présentes dans les fichiers bruts CNAF sont remplacées par 
des points (`gsub(",", ".", .)`) avant toute conversion numérique.

```{r couverture-synth}
# Conversion numérique et construction des agrégats collectif / individuel
construire_taux_couv <- function(df) {
  df |>
    mutate(
      Code.de.département = as.character(Code.de.département),
      across(starts_with("Taux"), ~ as.numeric(gsub(",", ".", .))),
      Taux.de.couv.collectif  = Taux.de.couv.EAJE.PSU +
                                 Taux.de.couv.hors.EAJE.PSU +
                                 Taux.de.couv.préscolarisation,
      Taux.de.couv.individuel = Taux.de.couv.assistante.maternelle +
                                 Taux.de.couv.salariée.à.domicile
    )
}

crechedep17 <- construire_taux_couv(crechedep17)
crechedep23 <- construire_taux_couv(crechedep23)
```

## Taux de natalité (INSEE)

Les données de naissances sont issues du tableau N1D de l'INSEE (état civil). 
Après suppression des lignes d'en-tête, les naissances sont appariées aux 
populations départementales issues du recensement. Un tableau de correspondance 
(`codes_dep`) permet d'associer le nom de département tel que fourni par l'INSEE 
au code officiel.

```{r natalite}
# Table de correspondance nom → code département
codes_dep <- data.frame(
  Code.de.département = c(
    "01","02","03","04","05","06","07","08","09","10","11","12","13","14","15",
    "16","17","18","19","21","22","23","24","25","26","27","28","29","2A","2B",
    "30","31","32","33","34","35","36","37","38","39","40","41","42","43","44",
    "45","46","47","48","49","50","51","52","53","54","55","56","57","58","59",
    "60","61","62","63","64","65","66","67","68","69","70","71","72","73","74",
    "75","76","77","78","79","80","81","82","83","84","85","86","87","88","89",
    "90","91","92","93","94","95"),
  département = c(
    "Ain","Aisne","Allier","Alpes-de-Haute-Provence","Hautes-Alpes",
    "Alpes-Maritimes","Ardèche","Ardennes","Ariège","Aube","Aude","Aveyron",
    "Bouches-du-Rhône","Calvados","Cantal","Charente","Charente-Maritime","Cher",
    "Corrèze","Côte-d'Or","Côtes-d'Armor","Creuse","Dordogne","Doubs","Drôme",
    "Eure","Eure-et-Loir","Finistère","Corse-du-Sud","Haute-Corse","Gard",
    "Haute-Garonne","Gers","Gironde","Hérault","Ille-et-Vilaine","Indre",
    "Indre-et-Loire","Isère","Jura","Landes","Loir-et-Cher","Loire",
    "Haute-Loire","Loire-Atlantique","Loiret","Lot","Lot-et-Garonne","Lozère",
    "Maine-et-Loire","Manche","Marne","Haute-Marne","Mayenne",
    "Meurthe-et-Moselle","Meuse","Morbihan","Moselle","Nièvre","Nord","Oise",
    "Orne","Pas-de-Calais","Puy-de-Dôme","Pyrénées-Atlantiques",
    "Hautes-Pyrénées","Pyrénées-Orientales","Bas-Rhin","Haut-Rhin","Rhône",
    "Haute-Saône","Saône-et-Loire","Sarthe","Savoie","Haute-Savoie","Paris",
    "Seine-Maritime","Seine-et-Marne","Yvelines","Deux-Sèvres","Somme","Tarn",
    "Tarn-et-Garonne","Var","Vaucluse","Vendée","Vienne","Haute-Vienne",
    "Vosges","Yonne","Territoire de Belfort","Essonne","Hauts-de-Seine",
    "Seine-Saint-Denis","Val-de-Marne","Val-d'Oise")
)

# Chargement, nettoyage et appariement des naissances
charger_naissances <- function(fichier, ext = "xlsx") {
  lire <- if (ext == "xls") read_xls else read_xlsx
  lire(fichier) |>
    slice(-(1:3)) |>
    select(1:2) |>
    setNames(c("département", "naissances")) |>
    merge(codes_dep, by = "département", all.x = TRUE) |>
    filter(!is.na(Code.de.département),
           Code.de.département %in% codes_metro)
}

tauxdenatalite17 <- charger_naissances("C:/Users/axell/OneDrive - Université Paris Sciences et Lettres/Bureau/N1D.xls",  ext = "xls")
tauxdenatalite23 <- charger_naissances("C:/Users/axell/OneDrive - Université Paris Sciences et Lettres/Bureau/irsocsd2023_dd9_xlsx/n1d.xlsx", ext = "xlsx")
```

Les populations départementales sont extraites des fichiers de recensement 
(onglet "Départements"). Seules les colonnes d'identification et d'effectif total 
sont conservées ; les colonnes intermédiaires sont supprimées.

```{r population}
charger_population <- function(fichier, ext = "xlsx") {
  lire <- if (ext == "xls") read_xls else read_xlsx
  lire(fichier, sheet = "Départements") |>
    setNames(c("a","b","Code.de.département","département","d","e","f","g","population")) |>
    select(Code.de.département, département, population) |>
    slice(-(1:7)) |>
    filter(Code.de.département %in% codes_metro)
}

population17 <- charger_population("C:/Users/axell/OneDrive - Université Paris Sciences et Lettres/Bureau/ensemble.xls", ext = "xls")
population23 <- charger_population("C:/Users/axell/OneDrive - Université Paris Sciences et Lettres/Bureau/ensemble.xlsx", ext = "xlsx")
```

Le taux de natalité est ensuite calculé selon la formule :

$$\text{Taux de natalité}_{d,t} = \frac{\text{Naissances}_{d,t}}{\text{Population}_{d,t}} \times 1000$$

Les espaces insécables utilisés comme séparateurs de milliers dans les fichiers 
bruts sont supprimés avec `gsub` avant conversion numérique.

```{r calcul-taux-nat}
calculer_taux_nat <- function(naissances_df, population_df, nom_var) {
  merge(naissances_df, population_df, by = "Code.de.département") |>
    mutate(
      naissances = as.numeric(gsub("[ ,]", "", naissances)),
      population = as.numeric(gsub("[ ,]", "", population)),
      !!nom_var  := (naissances / population) * 1000,
      Code.de.département = as.character(Code.de.département)
    ) |>
    select(Code.de.département, naissances, population, !!sym(nom_var))
}

taux17 <- calculer_taux_nat(tauxdenatalite17, population17, "taux_natalite_2017")
taux23 <- calculer_taux_nat(tauxdenatalite23, population23, "taux_natalite_2023")
```

On peut vérifier la plausibilité des valeurs : le taux moyen sur les 96 
départements métropolitains est de **`r round(mean(taux17$taux_natalite_2017), 2)` ‰** 
en 2017 et **`r round(mean(taux23$taux_natalite_2023), 2)` ‰** en 2023, 
cohérents avec les taux nationaux publiés par l'INSEE (qui incluent également 
les DROM, légèrement plus élevés).

## Indice d'emploi relatif (INSEE)

Les données d'emploi salarié sont issues du tableau longitudinal T201 de l'INSEE. 
Après suppression des lignes d'en-tête et filtrage des entités non départementales, 
seules les colonnes 2017 et 2023 sont conservées.

Le marché du travail local est une variable confondante incontournable : un 
département économiquement dynamique attire des actifs en âge de procréer, ce 
qui peut simultanément accroître la demande de crèches et le taux de natalité. 
Omettre cette variable conduirait à surestimer l'effet propre des crèches.

On construit un **indice d'emploi relatif** en normalisant le taux d'emploi 
brut de chaque département par le taux d'emploi national :

$$\text{Indice d'emploi}_{d,t} = \frac{\text{Emplois}_{d,t} / \text{Population}_{d,t}}{\displaystyle\sum_d \text{Emplois}_{d,t} \big/ \sum_d \text{Population}_{d,t}} \times 100$$

Un indice de 100 correspond à la moyenne nationale. Les valeurs supérieures à 
100 indiquent une densité d'emploi supérieure à la moyenne (Paris, 
Hauts-de-Seine) ; inférieures à 100, une économie locale moins dense 
(départements ruraux).

```{r emploi}
emploi_raw <- read_xlsx("C:/Users/axell/OneDrive - Université Paris Sciences et Lettres/Bureau/t201.xlsx", sheet = "ENS - T") |>
  slice(-(1:3))

# Renommer les colonnes années
names(emploi_raw) <- c("département", as.character(1989:2023))

# Extraire le code département (avant le tiret) et filtrer sur la métropole
emploi_raw <- emploi_raw |>
  mutate(Code.de.département = sub("-.*", "", département)) |>
  filter(grepl("^(0[1-9]|[1-9][0-9]|2A|2B)$", Code.de.département))

# Fonction : jointure emploi + population → indice relatif
construire_indice_emploi <- function(emploi_df, population_df, annee) {
  emploi_df |>
    select(Code.de.département, département, emplois = all_of(annee)) |>
    left_join(population_df, by = "Code.de.département") |>
    mutate(
      emplois    = as.numeric(gsub("[ ,]", "", emplois)),
      population = as.numeric(gsub("[ ,]", "", population))
    ) |>
    mutate(
      taux_france   = sum(emplois, na.rm = TRUE) / sum(population, na.rm = TRUE),
      indice_emploi = (emplois / population) / taux_france * 100,
      Code.de.département = as.character(Code.de.département)
    ) |>
    select(Code.de.département, emplois, population, indice_emploi)
}

base17 <- construire_indice_emploi(emploi_raw, population17, "2017")
base23 <- construire_indice_emploi(emploi_raw, population23, "2023")
```

## Fusion des trois sources et base finale

Les trois sources sont appariées par `Code.de.département`. Les colonnes 
redondantes issues des fusions (libellés géographiques dupliqués, colonnes 
intermédiaires) sont supprimées. Les variables synthétiques de couverture 
collective et individuelle étant déjà construites, la base finale est prête 
pour l'estimation.

```{r fusion}
fusionner <- function(couv, taux_nat, emploi) {
  merge(couv,     taux_nat, by = "Code.de.département", all = TRUE) |>
  merge(emploi,             by = "Code.de.département", all = TRUE) |>
  select(-matches("département\\.[xy]|population\\.x|^année$")) |>
  filter(!is.na(Taux.de.couv.EAJE.PSU)) |>
  distinct(Code.de.département, .keep_all = TRUE)
}

final17 <- fusionner(crechedep17, taux17, base17)
final23 <- fusionner(crechedep23, taux23, base23)
```

On vérifie les dimensions et la cohérence interne : la somme des couvertures 
collective et individuelle construites doit être proche du taux global fourni 
directement par la CNAF. Des écarts résiduels mineurs peuvent exister en raison 
d'arrondis dans les fichiers sources.

```{r verif}
cat("Dimensions — final17 :", nrow(final17), "×", ncol(final17),
    " | final23 :", nrow(final23), "×", ncol(final23), "\n")

final17 |>
  mutate(ecart = abs((Taux.de.couv.collectif + Taux.de.couv.individuel) -
                      Taux.de.couv.global)) |>
  summarise(`Écart moyen (pts)` = round(mean(ecart, na.rm = TRUE), 3),
            `Écart max (pts)`   = round(max(ecart,  na.rm = TRUE), 3)) |>
  kbl(caption = "Cohérence interne : collectif + individuel vs. taux global — 2017") |>
  kable_styling(bootstrap_options = "striped", full_width = FALSE)
```

```{r apercu}
final17 |>
  select(Code.de.département, département, taux_natalite_2017,
         Taux.de.couv.global, Taux.de.couv.collectif,
         Taux.de.couv.individuel, indice_emploi) |>
  head(6) |>
  mutate(across(where(is.numeric), ~ round(., 2))) |>
  kbl(caption = "Aperçu de la base 2017 — variables retenues pour l'estimation") |>
  kable_styling(bootstrap_options = c("striped", "condensed"))
```

---

# Statistiques descriptives et analyse exploratoire

## Tableau de statistiques descriptives

```{r stats-desc-tableau}
stats_desc <- function(df, annee, var_natalite) {
  df |>
    summarise(
      Année                = annee,
      `Moy. natalité`      = mean(.data[[var_natalite]], na.rm = TRUE),
      `SD natalité`        = sd(.data[[var_natalite]], na.rm = TRUE),
      `Min natalité`       = min(.data[[var_natalite]], na.rm = TRUE),
      `Médiane natalité`   = median(.data[[var_natalite]], na.rm = TRUE),
      `Max natalité`       = max(.data[[var_natalite]], na.rm = TRUE),
      `Moy. couv. globale` = mean(Taux.de.couv.global, na.rm = TRUE),
      `SD couv. globale`   = sd(Taux.de.couv.global, na.rm = TRUE),
      `Min couv. globale`  = min(Taux.de.couv.global, na.rm = TRUE),
      `Méd. couv. globale` = median(Taux.de.couv.global, na.rm = TRUE),
      `Max couv. globale`  = max(Taux.de.couv.global, na.rm = TRUE),
      `Moy. indice emploi` = mean(indice_emploi, na.rm = TRUE),
      `SD indice emploi`   = sd(indice_emploi, na.rm = TRUE)
    )
}

bind_rows(
  stats_desc(final17, "2017", "taux_natalite_2017"),
  stats_desc(final23, "2023", "taux_natalite_2023")
) |>
  mutate(across(where(is.numeric), ~ round(., 2))) |>
  kbl(caption = "Statistiques descriptives comparées — 2017 et 2023") |>
  kable_styling(bootstrap_options = c("striped", "hover"), full_width = TRUE)
```

```{r stats-psych, message=FALSE}
library(psych)

final17 |>
  select(taux_natalite_2017, Taux.de.couv.global, Taux.de.couv.collectif,
         Taux.de.couv.individuel, indice_emploi) |>
  describe(skew = FALSE) |>
  as.data.frame() |>
  select(n, mean, sd, median, min, max) |>
  round(2) |>
  kbl(caption = "Statistiques descriptives détaillées — 2017") |>
  kable_styling(bootstrap_options = c("striped", "condensed"))

final23 |>
  select(taux_natalite_2023, Taux.de.couv.global, Taux.de.couv.collectif,
         Taux.de.couv.individuel, indice_emploi) |>
  describe(skew = FALSE) |>
  as.data.frame() |>
  select(n, mean, sd, median, min, max) |>
  round(2) |>
  kbl(caption = "Statistiques descriptives détaillées — 2023") |>
  kable_styling(bootstrap_options = c("striped", "condensed"))
```

Entre 2017 et 2023, le taux de natalité moyen sur les 96 départements 
métropolitains recule de **9,93 ‰ à 8,72 ‰** (−12,2 %), tandis que le taux 
de couverture global progresse légèrement de **62,3 % à 63,2 %**, avec une 
dispersion qui se resserre (l'écart-type passe de 11,25 à 9,45 points), 
suggérant une certaine convergence entre départements. L'indice d'emploi 
moyen reste stable autour de 91, mais sa dispersion s'accroît légèrement.

---

## Distribution du taux de natalité

```{r distrib-natalite, fig.width=10, fig.height=5}
df_nat <- bind_rows(
  final17 |> select(département, taux = taux_natalite_2017) |> mutate(Année = "2017"),
  final23 |> select(département, taux = taux_natalite_2023) |> mutate(Année = "2023")
)

moyennes_nat <- df_nat |> group_by(Année) |> summarise(m = mean(taux))

ggplot(df_nat, aes(x = taux, fill = Année)) +
  geom_histogram(bins = 20, alpha = 0.7, position = "identity", color = "white") +
  geom_vline(data = moyennes_nat, aes(xintercept = m, color = Année),
             linetype = "dashed", linewidth = 1) +
  scale_fill_manual(values  = c("2017" = "#2c7bb6", "2023" = "#d7191c")) +
  scale_color_manual(values = c("2017" = "#2c7bb6", "2023" = "#d7191c")) +
  theme_minimal(base_size = 13) +
  labs(
    title    = "Distribution du taux de natalité départemental",
    subtitle = "96 départements métropolitains — 2017 vs 2023",
    x        = "Taux de natalité (‰)",
    y        = "Nombre de départements",
    caption  = "Source : INSEE. Les lignes pointillées indiquent la moyenne."
  )
```

**Lecture.** La distribution est asymétrique à droite dans les deux années : 
la majorité des départements se concentre entre 8 et 12 ‰, mais une queue 
droite tirée vers le haut est visible. Ce phénomène s'explique par quelques 
départements urbains à forte population immigrée, au premier rang desquels la 
Seine-Saint-Denis (17,8 ‰ en 2017, 15,5 ‰ en 2023). L'ensemble de la 
distribution se déplace vers la gauche entre les deux années — illustrant que 
la baisse de natalité est un phénomène généralisé à tous les départements et 
non concentré sur quelques territoires. L'écart-type se réduit légèrement 
(de 1,97 à 1,74 ‰), signe d'une légère convergence.

---

## Carte du taux de natalité en 2023

```{r libs-carto, message=FALSE, warning=FALSE}
library(leaflet)
library(sf)
library(htmlwidgets)
```

```{r carte-prep}
# Chargement du shapefile et correction du cas Lyon (69D / 69M → 69)
dpt <- sf::st_read("C:/Users/axell/OneDrive - Université Paris Sciences et Lettres/Bureau/departements-20180101-shp",
                   quiet = TRUE)

dpt[dpt$code_insee %in% c("69D", "69M"), "code_insee"] <- "69"
dpt[dpt$nom %in% c("Rhône", "Métropole de Lyon"), "nom"] <- "Rhône"
dpt <- dpt |> select(code_insee, nom, geometry)
dpt <- dplyr::rename(dpt, Code.de.département = code_insee)

# Fusion des deux polygones Rhône en un seul
y   <- sf::st_union(dpt[dpt$Code.de.département == "69", ])
dpt <- dpt |>
  dplyr::add_row(Code.de.département = "69", nom = "Rhône", geometry = y) |>
  dplyr::slice(-c(64, 65))

# Jointure avec les données 2023
dpt <- dpt |> left_join(final23, by = "Code.de.département")
```

```{r carte-natalite, fig.cap="Taux de natalité départemental en 2023 (‰)"}
# Palette par classes discrètes pour une lecture claire
pal_nat <- colorBin(
  palette  = "YlOrRd",
  domain   = dpt$taux_natalite_2023,
  bins     = c(5, 7, 8, 9, 10, 11, 13, 16),
  na.color = "#d9d9d9"
)

leaflet(data = dpt) |>
  addProviderTiles(providers$CartoDB.Positron) |>
  setView(lng = 2.2137, lat = 46.2276, zoom = 6) |>
  addPolygons(
    fillColor      = ~pal_nat(taux_natalite_2023),
    fillOpacity    = 0.85,
    color          = "#555555",
    weight         = 0.8,
    label          = ~nom,
    popup          = ~paste0("<b>", nom, "</b><br>Taux de natalité 2023 : ",
                             round(taux_natalite_2023, 2), " ‰"),
    highlightOptions = highlightOptions(weight = 2, color = "#000",
                                        fillOpacity = 0.95, bringToFront = TRUE)
  ) |>
  addLegend(pal = pal_nat, values = ~taux_natalite_2023,
            title = "Taux de natalité (‰)", position = "bottomright",
            opacity = 0.85) |>
  addScaleBar(position = "bottomleft",
              options  = scaleBarOptions(imperial = FALSE))
```

**Lecture.** La carte révèle une **géographie de la natalité très contrastée** 
en 2023. Les taux les plus élevés se concentrent dans les grandes métropoles 
et leurs couronnes (Seine-Saint-Denis, Guyane exclue de l'échantillon, 
Hérault, Loire-Atlantique), ainsi que dans certains départements du littoral 
atlantique réputés dynamiques démographiquement. À l'inverse, les départements 
du Massif central, de la Bretagne intérieure et du grand quart nord-est 
affichent les valeurs les plus faibles, témoignant du vieillissement 
structurel de ces territoires. Cette hétérogénéité spatiale justifie l'approche 
en double différence retenue dans l'estimation : elle permet de contrôler les 
effets fixes départementaux et d'isoler la variation dans le temps.

---

## Carte du taux de couverture petite enfance en 2023

```{r carte-couverture}
pal_couv <- colorBin(
  palette  = "Greens",
  domain   = dpt$Taux.de.couv.global,
  bins     = c(35, 50, 57, 63, 70, 77, 86),
  na.color = "#d9d9d9"
)

leaflet(data = dpt) |>
  addProviderTiles(providers$CartoDB.Positron) |>
  setView(lng = 2.2137, lat = 46.2276, zoom = 6) |>
  addPolygons(
    fillColor      = ~pal_couv(Taux.de.couv.global),
    fillOpacity    = 0.85,
    color          = "#555555",
    weight         = 0.8,
    label          = ~nom,
    popup          = ~paste0("<b>", nom, "</b><br>Taux de couverture global 2023 : ",
                             round(Taux.de.couv.global, 1), " %"),
    highlightOptions = highlightOptions(weight = 2, color = "#000",
                                        fillOpacity = 0.95, bringToFront = TRUE)
  ) |>
  addLegend(pal = pal_couv, values = ~Taux.de.couv.global,
            title = "Taux de couverture global (%)", position = "bottomright",
            opacity = 0.85) |>
  addScaleBar(position = "bottomleft",
              options  = scaleBarOptions(imperial = FALSE))
```

**Lecture.** La couverture petite enfance présente une géographie sensiblement 
différente de celle de la natalité. Les départements les mieux dotés en 2023 
sont essentiellement ruraux et de l'Ouest (Vendée, Mayenne, Maine-et-Loire, 
Haute-Loire), où l'accueil individuel par assistantes maternelles est 
historiquement très développé. À l'inverse, la Corse-du-Sud (38,9 %) et la 
Seine-Saint-Denis (40,9 %) affichent les taux les plus faibles — paradoxe 
apparent pour ce dernier département qui combine le taux de natalité le plus 
élevé de France et l'une des couvertures les plus basses, illustrant 
précisément la tension entre demande non satisfaite et offre insuffisante que 
cette étude cherche à analyser.

---

## Distribution du taux de couverture global

```{r distrib-couverture, fig.width=10, fig.height=5}
df_couv <- bind_rows(
  final17 |> select(Taux.de.couv.global) |> mutate(Année = "2017"),
  final23 |> select(Taux.de.couv.global) |> mutate(Année = "2023")
)

ggplot(df_couv, aes(x = Taux.de.couv.global, fill = Année)) +
  geom_histogram(bins = 20, alpha = 0.7, position = "identity", color = "white") +
  geom_vline(
    data = df_couv |> group_by(Année) |> summarise(m = mean(Taux.de.couv.global)),
    aes(xintercept = m, color = Année), linetype = "dashed", linewidth = 1
  ) +
  scale_fill_manual(values  = c("2017" = "#1a9641", "2023" = "#fdae61")) +
  scale_color_manual(values = c("2017" = "#1a9641", "2023" = "#fdae61")) +
  theme_minimal(base_size = 13) +
  labs(
    title    = "Distribution du taux de couverture global de la petite enfance",
    subtitle = "96 départements métropolitains — 2017 vs 2023",
    x        = "Taux de couverture global (%)",
    y        = "Nombre de départements",
    caption  = "Source : CNAF. Les lignes pointillées indiquent la moyenne."
  )
```

**Lecture.** La distribution du taux de couverture global est approximativement 
normale, centrée autour de 62–63 %. Entre 2017 et 2023, la moyenne progresse 
légèrement (+0,87 point) et l'écart-type se réduit notablement (11,25 → 9,45), 
témoignant d'un **rattrapage des départements les moins bien dotés**. En 2017, 
la Haute-Loire affichait le taux le plus élevé (92,6 %) tandis que la 
Seine-Saint-Denis le plus faible (31,7 %) ; en 2023, l'amplitude se resserre, 
la Vendée prenant la tête (85,7 %) et la Corse-du-Sud le bas du classement 
(38,9 %). La convergence observée est compatible avec les politiques de 
développement de l'accueil menées par la CNAF sur cette période.

---

## Accueil collectif versus accueil individuel

```{r graph-collectif-individuel, fig.width=11, fig.height=5}
df_type <- bind_rows(
  final17 |>
    select(département,
           Collectif  = Taux.de.couv.collectif,
           Individuel = Taux.de.couv.individuel) |>
    pivot_longer(-département, names_to = "Type", values_to = "taux") |>
    mutate(Année = "2017"),
  final23 |>
    select(département,
           Collectif  = Taux.de.couv.collectif,
           Individuel = Taux.de.couv.individuel) |>
    pivot_longer(-département, names_to = "Type", values_to = "taux") |>
    mutate(Année = "2023")
)

df_type |>
  group_by(Année, Type) |>
  summarise(moy = mean(taux, na.rm = TRUE), .groups = "drop") |>
  ggplot(aes(x = Année, y = moy, fill = Type)) +
  geom_col(position = "dodge", width = 0.5) +
  geom_text(aes(label = round(moy, 1)), position = position_dodge(width = 0.5),
            vjust = -0.4, size = 4) +
  scale_fill_manual(values = c("Collectif" = "#2c7bb6", "Individuel" = "#d7191c")) +
  theme_minimal(base_size = 13) +
  labs(
    title    = "Taux de couverture moyen par type d'accueil",
    subtitle = "Moyenne sur 96 départements métropolitains",
    x        = NULL, y = "Taux de couverture moyen (%)",
    caption  = "Source : CNAF."
  )
```

**Lecture.** En 2017, l'accueil individuel (assistantes maternelles + salariées 
à domicile) représente en moyenne **40,6 %** de couverture contre **21,7 %** 
pour l'accueil collectif, soit une part de 65 % pour l'individuel dans la 
couverture totale. En 2023, ce rapport évolue légèrement en faveur du collectif 
(24,2 % vs 39,0 %), reflétant les efforts d'investissement dans les structures 
EAJE sur cette période. La **prédominance de l'accueil individuel** est un trait 
structurel du système français qui distingue la France de ses voisins nordiques, 
où les crèches collectives sont plus développées. Cette distinction sera exploitée 
dans l'estimation pour tester si l'effet sur la natalité diffère selon le mode 
d'accueil.

---

## Corrélation préliminaire : natalité et couverture

```{r scatterplot-principal, fig.width=10, fig.height=6, message=FALSE}
ggplot(final23, aes(x = Taux.de.couv.global, y = taux_natalite_2023)) +
  geom_point(alpha = 0.7, size = 2.5, color = "#2c7bb6") +
  geom_smooth(method = "lm", se = TRUE, color = "#d7191c", linewidth = 1) +
  geom_text_repel(
    data = final23 |>
      filter(taux_natalite_2023 > 12 | taux_natalite_2023 < 7 |
             Taux.de.couv.global > 80 | Taux.de.couv.global < 45),
    aes(label = gsub("^[0-9A-Z]+-", "", département)),
    size = 3, max.overlaps = 12
  ) +
  theme_minimal(base_size = 13) +
  labs(
    title    = "Taux de natalité et couverture petite enfance en 2023",
    subtitle = paste0("Corrélation de Pearson = ",
                      round(cor(final23$taux_natalite_2023,
                                final23$Taux.de.couv.global,
                                use = "complete.obs"), 3)),
    x        = "Taux de couverture global (%)",
    y        = "Taux de natalité (‰)",
    caption  = "Source : CNAF / INSEE. 96 départements métropolitains."
  )
```

**Lecture.** La corrélation brute entre taux de couverture global et taux de 
natalité est **négative** (r = −0,316 en 2023, r = −0,400 en 2017). Ce résultat, 
contre-intuitif au regard des recommandations politiques, s'explique par deux 
mécanismes de biais : d'une part une **causalité inverse** (les politiques 
publiques de garde se développent en réponse à une demande elle-même liée à la 
démographie locale), d'autre part la présence de **variables confondantes** — 
notamment la structure économique du territoire. L'indice d'emploi est d'ailleurs 
positivement corrélé à la natalité (r = 0,34 en 2017), ce qui indique que les 
départements dynamiques économiquement sont à la fois plus natalistes et plus 
dotés en emplois — et donc potentiellement en modes de garde. La corrélation brute 
ne reflète donc pas l'effet causal recherché. C'est précisément pour corriger ces 
biais que la stratégie en double différence est mobilisée dans la section suivante.

---

*Suite dans le prochain chat : Partie 4 — Stratégie d'identification et estimation (double différence)*

